臺灣臺北地方法院民事判決　九十年度訴字第六二七號
　　原　　　告　大賞室內設計有限公司
　　法定代理人　甲○○
　　　　　　　　　　　　　　　.
　　被　　　告　丙○○○
　　　　　　　　乙○○
右當事人間請求給付工程款等事件，本院判決如左：
    主    文
原告之訴及假執行之聲請均駁回。
訴訟費用由原告負擔。
    事    實
甲、原告方面：
一、聲明：
（一）被告應給付原告新台幣（下同）一百九十四萬五千二百九十五元，及自起訴狀
      繕本送達之翌日起至清償日止，按年息百分之五計算之利息。
（二）願供現金或台北銀行嘉興分行無記名可轉讓定期存單為擔保，請准宣告假執行
      。
二、陳述：
（一）原告於民國八十九年五月間受被告之委託為其等住家即門牌台北市○○區○○
      路二十七號十三樓之房屋為室內設計，於設計完成後，並承包室內裝潢工作，
      且上開工作施工期間被告復又將室內活動家具、窗簾、磁磚等工作（即代付、
      代購部分）請被告施作。上開工作均已全部完成，原告並在八十九年九月三日
      將工作交付被告，被告亦已受領且搬入房屋居住至今長達一年九個月餘，然而
      被告卻不付本工程尾款，亦不支付追加部分及代付代購部分之工程款，上開工
      程款含稅合計為一百九十四五千二百九十五元（如附件所示），迭經催討，拒
      不給付，為此依提起本件訴訟。
（二）對於被告抗辯之陳述：被告固不否認原告有施作其室內裝潢並已完工交付之事
      實，惟辯稱：（１）乙○○非契約當事人，契約當事人僅有丙○○○。（２）
      被告支付四百三十萬元已包含追加工程款在內。（３）追加工程未經被告簽認
      ，被告可不付款。（４）追加工程係原告濫行追加，係重複請款。（５）代付
      代購部分工程價款未合意，可不付款。（６）工程有瑕疵，可拒付款項云云。
      被告前開所辯與事實不符且無理由，被告不得拒付款項，詳述如后：
    １、本件契約當事人為乙○○、丙○○○二人：
    （１）本件工程「設計合約」確為丙○○○與原告公司所簽，設計合約之款項已
          結清，本件裝潢施作工程合約則係另一合約，即原證二「室內設計工程承
          攬合約書」所示，此份合約末尾業主雖無簽名，但此合約與估價單、工程
          設計圖說之內容均為雙方所討論確定，乙○○更在估價單第九頁親筆註記
          文字，此份合約確實係雙方合意。自原證二合約書第一行立合約書人欄係
          記載為「張」先生，且自估價單業主欄均記載「張公館」，足見係以該房
          屋之實際使用人，即被告二人為契約當事人。
    （２）再者原證五第九頁下半部附註第三行之手寫記載：「不包括浴室磁磚、主
          臥爭氣機器 35000及配電10000，共45000」，此係兩造討論過工程項目及
          內容後由乙○○手寫填記，足見乙○○亦有參與契約合意，亦屬契約當事
          人。
    （３）本件工程施工時，除丙○○○外，被告乙○○亦親自指示、監督施工、更
          親自挑選建材，足見亦屬工程契約之當事人。被告辯稱僅丙○○○為契約
          當事人乙節與事實不符。
    ２、被告所付四百三十萬元僅是本工程款項，不含追加工程及代付代購工程款：
    （１）被告所付之四百三十萬元僅只支付如原證五所示之本工程該部分之工程款
          ，本工程部分之工程款為四百二十四萬六千一百二十九元，加計床組八萬
          一千元，再加計主浴爭氣機器三萬五千元及配電一萬元，合計本工程部分
          總工程款為四百三十七萬二千一百二十九元，原告減除零頭二千一百二十
          九元，請求四百三十七萬元，被告已支付四百三十萬元，此部份均僅係有
          關於「本工程」部分之工程款，並不包括追加及代購等工程款極為清楚，
          被告不應故意混淆。
    （２）又原證五估價單第九頁下半部附註第二行明確載明「本估價單不包含活動
          家具窗簾燈具廚具衛浴冷氣維修特殊把手五金…等」，而追加或代付、代
          購部分均係活動家具、窗簾燈具廚具衛浴冷氣維修特殊把手五金等項，由
          此項記載可證四百三十七萬元僅是本工程部分之款項而已，不包含追加及
          代付代購等其他工程費用在內。上開原證五估價單第九頁附註第三行文字
          係被告二人在看過工程項目及內容後由乙○○親筆所加註，既手寫加註，
          表示被告清楚知道工程範圍，尤可證明被告對於四百三十七萬元所包括之
          範圍只有本工程部分，並不含追加及代購代付部分工程款已非常清楚，亦
          即原告所請求之追加、代購費用部分係在上開四百三十七萬元之外，被告
          主張所付之四百三十萬元已包含全部工程款，可拒絕支付其他款項云云，
          並無理由。
    ３、被告抗辯追加工程及代付工程費用未經被告簽認，可不付款云云，實無道理
        ：
    （１）被告乙○○是國內知名大企業黑松公司董事，乃係名人，對於豪宅之裝潢
          要求極高，其夫人即被告丙○○○尤為名門貴婦要求完美，因此原告施作
          始終不敢掉以輕心，均依合約以及依被告指示謹慎施作，而且原告施作時
          均向被告二人清楚說明施作項目、內容等項，而且被告張道明、丙○○○
          也均有在施工現場指示、監工，對於施工內容始終清楚明白。
    （２）追加工程部分即係因被告要求追加，原告才依被告要求，先將追加工程項
          目一一繪好設計圖，和被告討論修改，提出報價，與被告商議完成經被告
          首肯之後才加以施工。因此追加工程每一項目都是被告同意才增作，並非
          原告未照指示私自施工，被告一直辯稱伊無同意云云，以被告之名望及經
          驗，若伊等無同意原告施工，豈會容許原告在其宅第之內大肆敲打裝置其
          等不想設置之物？若無同意，原告為何要多所設計多所花費？
    （３）被告辯稱未簽認故可不付款云云，並無理由。因本件工程契約性質乃諾成
          契約，僅需雙方意思表示合致即可成立，不以訂立書面為必要，是以簽認
          並非契約生效要素。因此簽認至多係求慎重而已，被告就追加工程項目係
          經過原告公司詳細說明，並與原告公司仔細討論設計圖之後才定案並施作
          ，上開討論比單純簽字還要慎重完足，被告既已詳予了解並與原告討論追
          加項目圖說及內容後同意施作，豈可單純以未簽書面乙點即來否認伊確已
          同意施作之事實。承上，兩造間工程承攬契約並非要式契約，不以訂立書
          面為必要，縱然未簽認，亦絲毫不影響契約之成立及其效力，追加工程之
          部分，被告既已親身參與且同意施作，即受其同意所拘束，不得僅以未簽
          認即可以長期無償使用原告交付之工作物而完全不負責任。
    （４）代付、代購部分亦係因被告之拜託，原告才幫被告處理，此係另一承攬契
          約，此部份並無約定要簽認，被告實不得就此部分主張無簽認即不付款至
          明。事實上此部分係由原告公司吳春美小姐陪同乙○○、丙○○○及被告
          女兒張君帆親自到各店家一一挑選中意物品，確認價格之後才由各店家將
          物品送至被告家中裝設，採購過程，被告等親自挑選才做決定，現竟反口
          不認，僅僅以無簽認為由拒付尾款，實無誠信。
    （５）代付代購部分乃另一承攬契約，此再參照原證五第九頁附註第二行所示「
          本估價單不包含活動家具窗簾燈具廚具衛浴冷氣維修特殊把手五金…等」
          之記載，即知此部份係另一工程合約之施作內容，此部分並無必須簽認之
          約定，且被告實際上有參與同意，被告亦應負責。
    ４、被告辯稱原告有重複請款、濫行追加之情事故不必付款云云，與事實不符、
        亦乏理由，茲陳如后：
    （１）追加工程部分兩造訂約之際被告即清楚知悉系爭工程將來會有追加減之問
          題，因此合約書第七條對於增減工程事項特加以載明。被告辯稱不知工程
          會有追加乙事云云與事實不符。正因被告乃具相當身分地位及資力之人，
          對於豪宅之裝潢要求甚高，因此原告為求慎重完美，就本件追加工程施工
          前，均先繪製設計圖說，由被告親自審查設計圖，原告一一予以說明清楚
          追加之項目圖說價錢等項，經與被告討論得被告同意之後才叫料進場加以
          施作，此除有追加工程部分之設計圖說可證外，復經證人陳添丁、吳春美
          、王韋仁等人到庭證明屬實。被告辯稱不知係有追加項目云云完全是謊言
          。
    （２）代付代購工程部分均係屬於活動家具、窗簾、燈具、廚具、衛浴、冷氣維
          修、特殊把手五金等項目，上開項目並不包含在本工程項目內，此乃被告
          兩人心知肚明，此參原證五第九頁下半部特別註記之部分，其第二行確切
          記載「本估價單不包含活動家具窗簾燈具廚具衛浴冷氣維修特殊把手五金
          …等」，被告乙○○還在此頁上親筆加註第三行文字，不可能沒有看見上
          開第二行之特別註記，足見被告確實知悉代付代購工程部分必須另外付費
          。於今竟仍一再辯稱不知該等項目需付費云云，顯然決意賴債。而且代付
          代購工程部分還是被告請原告公司吳春美帶伊等親赴各廠商處選樣詢價確
          定後才購入且裝設時被告在場（業據證人周建銘、應莉露、呂秀菁、潘禮
          雄、陳希倫、曾鈴卿、鄭秋玲、黎錦德、李朝順等人證明屬實），如今竟
          反口推稱不知有該等項目、不同意施作、不知要付款云云，豈有此理？
    （３）追加工程部分確實有經過與業主即被告之討論同意才施作，已據證人陳添
          丁、王韋仁及吳春美、周建銘等人證明屬實。代付代購部分確係被告向供
          應商挑選、議價才決定乙節，亦經證人周建銘、應莉露、呂秀菁、潘禮雄
          、陳希倫、曾鈴卿、鄭秋玲、黎錦德、李朝順證明屬實，被告還要如何脫
          賴？
    （４）至被告辯稱客廳造型展示櫃等項於本工程及追加工程均有同名稱之項目為
          重複請款云，亦非事實。上開項目雖名稱相同，卻是不同之櫃子等工程，
          證人陳添丁亦證明係不同之工作，原告並無重複請款。
    ５、追加部分之工程款，應付給下包之部分含稅為四十二萬四千八百二十九元，
        亦經證人陳添丁、吳春美、周建銘等人證明在案，加計原告上包之合理利潤
        一成（即四萬二千四百八十三元），總價則為四十六萬七千三百一十二元，
        原告請求被告支付四十六萬六千二百元應屬合理。代付代購部分被告有參與
        挑選、議價、在場指示施作並原告應付下包之款項含稅計為一百二十萬一千
        九百六十三元等事實，經證人應莉露、呂秀菁、潘禮雄、陳希倫、曾鈴卿、
        鄭秋玲、黎錦德、李朝順、郭青山、黃圳雄、吳春美、王韋仁等人證明在案
        ，原告請求被告支付一百一十九萬二千五百元，應屬合理。此部分被告有參
        與協議，自不能主張價款未合意而不付。
    ６、被告復辯稱系爭工程有瑕疵，與事實不符，原告茲否認之。事實上兩造共同
        勘驗現場，僅發現極少部分需由原告保固，項目僅有被證六所示相片編號一
        、二天花板兩片裂縫；被證六所示相片編號五門框最下面一條橫條噴漆部分
        脫落及追加工程第七項主臥室淋浴拉門較緊須調整等項需由原告保固，其餘
        部分並無問題，此參之被告自行提出於　鈞院之被證六瑕疵相片亦僅有上開
        諸項需保固之處亦可證明。而兩造就保固事項亦有於合約書第十一條載明保
        固期為一年，原告亦多次於訴訟外或訴訟上向被告表示願隨時等候被告通知
        到府保固，被告卻一直拒絕讓原告實施保固，原告既無拒絕保固之情事，被
        告自不得拒絕付款，誠屬酌然。
三、證據：提出設計合約書影本一份、工程承攬合約書影本一份、施作明細表一份、
    工程及應收款明細表一份、契約原本有關「本工程部分」之估價單影本一份、「
    追加工程部分」現場攝影相片一份、「代付（代購）部分」現場攝影相片一份、
    「原擬贈送部分」現場攝影相片一份、「本工程部分」工程完工相片一份、「追
    加工程部分」設計圖說乙組、「追加工程」工程款單據影本一份、「代付代購」
    工程款單據影本一份為證。並聲請現場勘驗原告施作或代購而交付被告之裝潢及
    家具等物品，及聲請訊問證人陳添丁、應莉露、呂秀菁、潘禮雄、陳希倫、曾鈴
    卿、鄭秋玲、黎錦德、李朝順、郭青山、黃圳雄、吳春美、王韋仁、周建銘。
乙、被告方面：
一、聲明：
（一）原告之訴駁回。
（二）如受不利判決，願供擔保請宣告准免假執行。
二、陳述：
（一）被告二人為夫妻，而被告丙○○○於八十九年五月間將其所有座落台北市○○
      路二七號十三樓之房屋部分室內設計及裝修等工程，交由原告施作，故契約當
      事人為丙○○○，原告將乙○○並列為被告，於法顯有未合。
（二）原告承包相關室內設計及裝修等工程，除室內設計部分簽有書面合約（設計費
      總計二十八萬元），有關工程方面則議定「總價」為四百二十四萬六千元，並
      未由雙方簽定書面契約。
（三）依原告所提出之「室內設計工程承攬合約書」第七條明定：「增減工程：本工
      程範圍得隨時經雙方同意後增減之，其增減部份如與本工程合約附件內所訂項
      目相同時，即比照該單價計算增減金額，如增減項目與本合約附件有所不同時
      ，應由雙方議定其金額，由甲方簽認後施工，並用書面附入本合約內增減價款
      可併入原定最後兩期付款中，平均增減支付。」，故如工程有所變更或追加，
      而須增減工程價款時，須由雙方議定其金額，並由被告簽認後，以書面附入合
      約。查原告所提出之工程追加項目，從無任何雙方議定追加金額之書面，而原
      告於施工過程中亦從未提出追加工程款，迺被告支付肆佰參拾萬元予原告後，
      原告始出追加款之請求，足見原告於施作過程中，對於系爭所謂追加工程部分
      ，係包含於原工程價款之範圍內，原告擅言追加，委無足採。又原告起訴狀所
      附之工程項目與準備狀（一）所附之工程項目，有諸多前後不符之處，可見原
      告就其主張之工程項目有任意增減之情形，故其主張追加之言，亦難採信。
（四）兩造原議定工程總價為四百二十四萬六千元，施工期間原告從未向被告提出任
      何追加之請求，而被告付款過程無任何拖延，且均係以現金支付，或因被告殷
      實忠厚，故原告於被告給付四百三十萬元後，即濫行編列追加項目及金額向被
      告訛求，且曾以深夜（凌晨二點鐘）傳真、將被告父母遺照染色郵寄予被告、
      率人於被告住宅門口圍堵等手段，不斷對被告進行精神及人身之騷擾；而原告
      主張之金額，亦由原先所提一百五十七萬餘元，嗣後變更為一百六十餘萬元，
      於起訴時則暴增為一百九十四萬餘元。足見原告所主張之追加，均係其片面之
      詞，不值採信。被告深信「誠信」為商業交易上最重要之原則，故於付款予原
      告之時從未拖延、計較或為保留。反觀原告，不僅濫行主張追加，且於其工程
      項目編價有明顯偏高、灌水之情形（如起居室電視櫃即編價近十萬元，造型簡
      單之洗臉檯之吊櫃竟達二萬元），比比皆是，足見原告之所為實有悖誠信之原
      則。
（五）原告主張之追加工程項目，均屬原工程範圍內，且無被告簽認為追加項目，原
      告自無請款之權：１、「客廳造型展示櫃」與原證三之一編號A7項目相同。２
      、「起居室造型展示櫃」於原告之設計圖面已有載明，係為重複請款。３、「
      起居室茶水櫃」與A28項「起居室造型高櫃」應屬相同，且於其設計圖上已有
      載列。４、「造型窗框含噴漆」，原告於主張之合約工程項目中A9、A20、A29
      、A42  、A45、A58、A68、A70、A75等各項均有窗簾盒之項目，合計為九萬一
      千五百元，而B5亦載明「窗簾盒框噴漆三萬八千元」，故原告應係將以文字遊
      戲另虛列「造型窗框」濫行主張追加。５、「客餐廳起居室臥房上下加實木線
      板」，因被告上開部分之天花板均係原有，而原告施作牆面時與天花板連接處
      以線板銜接，乃為一般裝潢慣用之施工方式應屬原議定之工作項目，且原告於
      與被告商談及施作過程中，從未說明線板須另行計價，更無原告之簽認，何能
      列入追加請款。６、「抽油煙管改位置鑽孔和尚頭」兩造並無簽認列為增加價
      款項目。７、「主浴室淋浴拉門含把手五金」，於原告之設計圖已載有淋浴間
      之隔門設計，故應屬工程總價之範圍，且該拉門經常發生卡住之情形，被告迭
      向原告反映，惟迄今均未解決。８、「玄關明鏡、茶几玻璃、化妝板、吸盤」
      ，原告於玻璃工程部分已列二十四萬三千元，應已包含在內，且原告從未言明
      須追加請款，亦無被告簽認。９、「貼噴砂含工」兩造未合意為追加項目，應
      屬工程總價範圍內。１０、「廚房牆面藍珍珠大理石」，有關廚房之大理石，
      被告已另行支付予廠商，該部分並非原告施作項目。１１、「監工管理費百分
      之五」，兩造從無合意被告須支付該項目。
（六）有關原告主張之代付或代購部分編號：１、編號１「冷氣檢修保養」於看圖時
      已言明由原告處理，故應於工程總價範圍內，有看圖紀錄可稽。２、編號３「
      起居室沙發換椅套加腳椅」，椅套有破換情形，經兩造於勘驗時確認無誤，且
      價格未經被告合意，係原告片面自定。３、編號６「陽台鋁烤天花板」，既屬
      裝潢之一部分，應屬工程總價之範圍內。４、編號「電話總機測試」原告如何
      測試，應由原告舉證，且客廳電話有一支不通，益可證原告是否確有測試，殊
      有疑問。５、編號「建宏磁磚」，於原證三之一編號Ｃ內已列有多項磁磚工程
      之款項，原告應屬重複請求。６、編號「燈具（含壁燈、嵌燈、日光燈）」，
      按原告之設計內均含有燈具，且原證三之一編號Ｄ４載明「天花板燈俱出線頭
      ．．．」可見燈具本即屬原工程總價範圍。７、編號「寢具」，被告並無請原
      告代購或代付。８、編號「公浴淋浴拉門」並非由原告施作。９、其他項目（
      編號2、4、5、7、8、9、10、11、13、14、17、18、22、23），均係原告未與
      被告就價款部分達成合意情形下，自行搬至被告家中後，方向被告請款，惟其
      請款價格均屬過高、不合理，又無任何被告簽認書面之帳單、文件，而兩造既
      無價金之合意，請原告取回。
（七）原告之工程項目有殊多瑕疵未完工之情形：按原告主張其施作工程均已完工交
      付，惟仍有部分未完工及發生瑕疵之情：１、未完或未施作工程部分：(1)餐廳
      電動置物器尚未裝。(2)談心區造型牆磁磚尚未裝。(3)女兒房浴室淋浴拉門尚未
      裝故至今仍不能使用。(4)主浴室壁燈及水龍頭未裝好。(5)其他工程部分第十七
      項清潔什運費（含消毒一次），實際上原告並無消毒。２、發生瑕疵部分（被
      告曾向原告反映，惟原告均未置理：(1)廚房天花板、主浴室天花板、公浴天花
      板、女兒浴室天花板均有裂痕。(2)主浴室抽風機壞掉。(3)主浴室淋浴玻璃拉門
      每天要打開都會卡住。(4)廚房洗槽下方櫃子漏水。(5)女兒房浴室洗臉盆下方櫃
      子漏水。(6)客廳電話機插座壞掉一個。(7)主浴室大理石檯面是有裂痕修補過的
      壞石材。(8)談心區造形玻璃門有部份沒有噴漆。
（八）原告於施作過程中，曾取走被告所有之物品，包括進口廚具全套，法式壁燈二
      組、浴室淋浴水龍頭HANSA Jacuzzi shower三組及HANSA faucet一組、客房浴
      洗臉盆水龍頭JADO faucet一組，迄今猶未交還被告，原告不無侵占之嫌。
（九）原告所提原證五第九頁雖有被告乙○○所書寫之字樣，惟該部分係於八十九年
      五月二日所寫，而兩造於八十九年五月五日始進行第一次看設計圖，有原證一
      之設計合約書可證，故乙○○所書寫之部分既係於看圖及議定承攬施工之前，
      兩造復無合意將之列為契約內容，僅係屬磋商之過程，自不得以之作為兩造契
      約內容之事證。
（十）原告陳稱「本工程部分原告依約施作完成交付被告，被告業經收受並使用長達
      五六個月，且支付本工程部分之價款，足見原告施作並無問題，否則被告不可
      能支付此部份之款項，亦不可能搬入房屋使用多時仍無異議」。惟查，系爭工
      程兩造原已言明「總工程價款」為四百二十四萬六千元。而施工過程中，原告
      陸續要求被告付款，被告基於信賴原告應會依約完成工程，乃於工程尚未全部
      完工驗收前，即將工程全部款付清。詎原告收訖工程款後，竟濫行主張工程追
      加款項，並多次對被告家人、住宅、電話進行騷擾，復執被告原基於信賴而應
      其要求提前付清款項之情，謂原告施作並無問題，原告所言誠屬非是。
（十一）原告稱追加工程前均事先繪製工程圖說，由被告審查，原告一一予以說明請
      求追加之項目圖說、價錢等項云云。惟實則原告於工程期間從未提出任何追加
      工程之說明、設計圖或項目、價錢等事項，此觀原告提出之追加工程設計圖並
      無原告簽認可證。況原告於九十年二月六日提起本件訴訟，被告自始即反駁原
      告之請求，而原告於起訴時未提出上開設計圖，時距起訴半年後原告始提出，
      足證上開追加工程設計圖乃原告臨訟編造。
（十二）原告所主張代付代購部分，其未提出任何帳單、書面文件以證兩造對項目及
      金額有所合意，而部分項目係原告自行搬運至被告家中，被告於訴訟前及訴訟
      中均已表明不願收受，原告之請求於法自屬未合。
（十三）就原告請求訊問證人說明如下：
    １、證人陳添丁部分：證人陳添丁雖證稱圖案有更改過，業主有同意做追加部分
        。惟陳添丁為原告之下包廠商，關係密切，其證詞自有偏頗不實之虞。況陳
        添丁證稱：「他們談追加過程我沒參與，追加哪些項目之細節我不清楚。」
        「．．．我沒有參與他們商談追加細節部分。」復又證稱不知道總工程款是
        多少，也未聽到兩造是否談到追加部分之金錢。陳添丁既然未參與兩造交談
        之過程，亦不知兩造工程款之約定，如何確知兩造是否合意追加？又如何知
        兩造所談之內容為追加而非屬原工程款之範圍內？足見陳添丁所言確屬偏頗
        不實之詞。再就陳添丁施作之工程部分，陳添丁先則稱：「我做的工程約是
        一百多萬元，但我到現在沒有拿到工錢。」，嗣又改稱：原告已付給伊工程
        款一百多萬元，前證詞已有前後矛盾。而陳添丁所稱木作部分之工程款為一
        百多萬元，以原告所提出本工程木作工程部分工程款為一百七十五六千五百
        二十九元，若加計原告所主張追加工程木作部分三十六萬一千元，則木作部
        分工程款已達二百十一萬七千五百二十九元，遠超過陳添丁所證稱之一百多
        萬元，足見原告主張追加工程而請求追求工程款，確有濫行請求之情。又陳
        添丁雖再證稱本工程客廳造型展示櫃是下面橫放的櫃子，後來追加的是旁邊
        豎立的櫃子。惟實際上該客廳展示櫃係因被告於原告施作期間曾前往美國，
        原告未經告知被告即更改原設計而自行施作如現況，此由陳添丁稱原告拿估
        價單給伊看時，業主並未在場可證，故客廳展示櫃僅為工程更改，並非追加
        ，原告濫列追加，誠屬非事。
    ２、證人王韋仁部分：王韋仁雖證稱伊從頭到尾監工，有聽到業主與我們公司在
        談追加工程，追加項目有客廳展示櫃等等，被告有到原告公司談過云云。惟
        王韋仁既為原告之受僱人並擔任監工之職責。況伊既為監工人員，應在工地
        現場執行職務，則兩造有無在原告公司談過追加項目，證人焉能知悉，其證
        詞當屬謊言。況王韋仁復證稱追加金額伊不清楚，足見兩造從未談及任何追
        加工程款項，如以原告公司所提出之本工程之估價單而言，既然各細目均分
        別列明價格，則何以於談及追加時反而未事先列明各項價格交予被告簽認？
        適足以反證兩造從未就原告所提追加工程項目及款項有何合意。再就客廳展
        示櫃而言，王韋仁先則證稱係追加的時候做的，本工程伊不清楚，復又改稱
        本工程時客廳造型展示櫃還沒有。則證人如不清楚本工程之內容，如何執行
        監工職務？又如何確知本工程到底有無客廳展示櫃？又王韋仁雖稱「客廳造
        型展示櫃是後來追加的時候做的。」但實際上原告於本工程項目即載有「客
        廳造型展示櫃」，看圖記錄上亦有載明，足證該項目並非追加。而實際施作
        時，因原告將舊有裝潢拆除，並將大理石地板修補後才予施作，故該展示櫃
        雖施工序順較後，但仍為兩造議定之工程範圍，並非追加。王韋仁之證詞乃
        為配合原告虛偽不實之陳述。
    ３、證人周建銘部分：周建銘之工程項目為廚具部分，伊雖證稱追加工程照片編
        號十部分係業主要求做的，追加廚具牆面的錢是向原告收的，尾款參拾多萬
        元為原告支付云云。惟周建銘所言亦屬偽證不實。蓋：廚具之價款係由被告
        丙○○○於八十九年八月十八日以匯款方式支付訂金十四五千元，全部安裝
        完畢後再匯款支付三十五萬四千元，結清款項合計共支付四十九萬九千元，
        ，足見周建銘所稱被告叫伊向原告收款、原告付給伊尾款三十幾萬元等語，
        顯為配合原告偽證之詞。又被告委請周建銘承做廚具，係由周建銘將承製之
        項目，依現場尺寸精確丈量，於工廠施作完成後，運送至現場安裝，並非於
        現場製作。亦即有關施作項目及尺寸均須事先確認，不容有分毫誤差，根本
        不容有事後追加之餘地。而以被告與周建銘原議定之總價為四十八萬五千元
        ，實際支付之總額為四十九萬九千五百元，超付一萬四千元，而原告所主張
        追加廚具牆面金額為一萬五千元，足見被告已將全部廚具款項，包括原告主
        張之追加部分，被告已付清予周建銘，並無所謂事後追加款項未付之情，反
        而原告仍灌水壹仟元以向被告請求，原告之誠信問題，可見一斑。又被告係
        於八十九年十一月七日付清尾款予周建銘，如尚有尾款未清，何以周建銘未
        向被告請求？況被告已付款四十九萬九千元，又豈可能就一萬多元之牆面賴
        帳不付？而周建銘稱追加廚具牆面的錢是向原告收的，何以原告及周建銘提
        不出任何原告付款之單據？足見周建銘應係為配合原告，與原告串謀而為偽
        證，理應受法律制裁。而原告對於其他廠商承製之項目猶濫行虛列、妄言追
        加，其自行製作而主張為追加之項目，更有上下其手、灌水虛列之情。
    ４、證人應莉露部分：應莉露對於兩造有關工程之施作項目並不清楚，其所言並
        不足以證明磁磚款項非為原告本應施作工程範圍內；況磁磚既係由原告公司
        驗收，而非由被告驗收，亦可證磁磚本係為原告應施作之範圍，原告何能主
        張其為代付代購？
    ５、證人呂秀菁、黃圳雄及潘禮雄部分：呂秀菁係證稱伊係賣相關布料給原告，
        惟施工價錢是另外的，不是由伊負責。而原告所請求之項目均係含工之價錢
        ，則原告亦無證據證明兩造就原告所請求之金額有何合意。而黃圳雄、潘禮
        雄雖為施作窗簾之廠商，惟對於兩造議定之工程項目及金額伊等均不清楚，
        對於窗簾部分之報價亦不知悉，足見兩造對於窗簾之價格未經合意，原告率
        爾請求，顯有未合。
    ６、證人陳希倫部分：原告主張代付工程第廿四項公浴淋浴拉門部分，陳希倫僅
        推測稱：「業主應該有去。」故其所言自不足證明原告所言為真。且陳希倫
        證稱價錢為二萬九千一百五十元，但原告所請求之金額竟為三萬五千元，較
        陳希倫所稱之價格高逾百分之二十，可見原告之請款確有濫行灌水之情。
    ７、證人曾鈴卿部分：曾鈴卿係傢俱業者，而依曾鈴卿所述係原告帶業主來買傢
        俱，且價款三百多萬元均已付清，則原告主張單椅布部分不包含於傢俱價款
        而須另行代付價款乙節，未能舉證以實其說。況三百多萬元之傢俱款被告均
        已付清，豈可能會就原告所主張之一萬八千元椅布賴帳不付？
    ８、證人鄭秋鈴部分：鄭秋鈴證稱其所出售之單椅部分業主已付清款項，則原告
        主張之代付款項顯不實在。
    ９、證人黎錦德部分：黎錦德證稱伊係作燈飾照明，係原告向伊訂購，且向原告
        之吳小姐報價，並未向業主報價，可證燈具本即為原告應施作之工程範圍，
        不得另行主張代購、追加。
  １０、證人李朝順部分：李朝順係作空調工程部分，而有關冷氣檢查保養，兩造於
        看圖時既已言明原告須負責處理，故原告之請求確為重複請求。而傭人房部
        分李朝順亦證稱有無經過業主同意伊不清楚，不知道兩造工程項目及金額多
        少，工程係向原告報價未向業主報價，則李某豈知傭人房部分是否為兩造議
        定之工程總價？抑或事後追加而被告另須付款？故李某所言亦不足為原告有
        利之認定。
三、證據：提出設計圖影本四份、看圖紀錄影本一份、相片八張、匯款單影本二份、
    訂購合約書影本一份、工程款簽收單據影本二份為證。
    理    由
一、原告起訴主張：原告於八十九年五月間受被告之委託為其等住家即門牌號碼台北
    市○○區○○路二十七號十三樓之房屋為室內設計，於設計完成後，並承包室內
    裝潢工作，且上開工作施工期間被告復又將室內活動家具、窗簾、磁磚等工作（
    即代付、代購部分）請被告施作。上開工作均已全部完成，原告並在八十九年九
    月三日將工作交付被告，被告亦已受領且搬入房屋居住至今長達一年九個月餘，
    然而被告卻不付本工程尾款，亦不支付追加部分及代付代購部分之工程款，上開
    工程款含稅合計為一百九十四五千二百九十五元（如附件所示），迭經催討，拒
    不給付，爰依兩造之約定，求為判命被告給付如訴之聲明所示。
    被告則以：原告承包系爭室內設計及裝修等工程，除室內設計部分簽有書面合約
    外，有關系爭裝潢工程部分則議定「總價」為四百二十四萬六千元，雙方未另簽
    訂書面契約，原告所指追加工程項目或代付代購裝潢家具部分均係屬原議定裝潢
    工程總價之範圍內，無所謂就系爭追加工程或代付代購另行計價之約定，況依原
    告所提室內設計工程承攬合約第七條約定，如工程有所變更或追加，而須增減工
    程價款時，須由雙方議定其金額，並由被告簽認後以書面附入合約。而雙方從無
    任何議定追加金額之書面，原告於施工過程中亦從未提出追加工程款，嗣被告給
    付四百三十萬元予原告後，原告始出追加款之請求，且其就所主張追加項目及金
    額，或先後所述不一，或重複請款，或濫行追加，完全係其片面之詞，不足採信
    。再原告所舉證人為證部分，查該等證人或與原告有利害關係，或證詞矛盾，或
    對於兩造議定工程項目及金額均不清楚，不足以證明原告所主張之情事等語，資
    為抗辯。
二、查原告於八十九年五月間受被告之委託為其等住家即門牌號碼台北市○○區○○
    路二十七號十三樓之房屋為室內設計及裝潢工作，雙方除室內設計部分簽有書面
    合約外，有關系爭裝潢工程部分則未另簽訂書面契約，而原告已於八十九年九月
    三日完成系爭裝潢工程交付被告，被告並給付原告工程款四百三十萬元等情，為
    兩造所不爭執，並有設計合約書一份在卷可稽，堪信為真實。惟原告主張雙方除
    原議價工程外，於施作過程中，另有追加工程及代付代購裝潢家具，被告尚欠工
    程尾款及代墊款（含稅）計一百九十四萬五千二百九十五元未付乙節，為被告所
    否認，且被告另以前開情詞置辯。則本件應予審究之爭點，厥為兩造除了原議價
    工程外，是否另有達成就系爭追加工程及代付代購裝潢家具另行計價或委託代付
    代購之意思表示合致，及原告是否已將系爭追加工程及代付代購裝潢家具完成交
    付被告使用之事實？原告得否於被告已支付四百三十萬元之工程款後，再依約請
    求被告給付系爭款項？經查：
（一）按當事人主張有利於己之事實者，就其事實有舉證之責任，民事訴訟法第二百
      七十七條前段定有明文。又民事訴訟如係由原告主張權利者，應先由原告負舉
      證之責，若原告先不能舉證，以證實自己主張之事實為真實，則被告就其抗辯
      事實即令不能舉證，或其所舉證尚有疵累，亦應駁回原告之請求（最高法院十
      七年上字第九一七判例可資參照）。
（二）本件原告主張兩造除了原定議價工程外，另有追加系爭工程及代付代購裝潢家
      具之議定，原告尚欠一百九十四五千二百九十五元未付，業為被告所否認，原
      告自應就其主張之事實負舉證之責。原告主張上開事實，固據其提出工程承攬
      合約書、施作明細表、工程及應收款明細表、契約原本有關「本工程部分」之
      估價單、「追加工程部分」現場攝影相片、「代付（代購）部分」現場攝影相
      片、「原擬贈送部分」現場攝影相片、「本工程部分」工程完工相片、「追加
      工程部分」設計圖說、「追加工程」工程款單據、「代付代購」工程款單據及
      舉證人應莉露、呂秀菁、潘禮雄、陳希倫、曾鈴卿、鄭秋玲、黎錦德、李朝順
      、郭青山、黃圳雄、吳春美、王韋仁、周建銘之證詞為證。惟查：
  １、從原告所提之工程承攬合約書、施作明細表、工程及應收款明細表、契約原本
      有關「本工程部分」之估價單、「追加工程部分」現場攝影相片、「代付（代
      購）部分」現場攝影相片、「原擬贈送部分」現場攝影相片、「本工程部分」
      工程完工相片、「追加工程部分」設計圖說、「追加工程」工程款單據、「代
      付代購」工程款單據觀之，或僅為原告片面所製作，並未經被告簽認；或僅能
      證明有該等裝潢施工（包括家具設置）存在；或僅能證明兩造曾就部分施作之
      工程有商討之過程而已，並無法證明兩造除了原議價工程外，另有達成對系爭
      追加工程及代付代購裝潢家具部分另行計價之意思表示合致之情事。
  ２、就兩造爭議追加工程項目部分，被告抗辯「起居室造型展示櫃」於原告之設計
      圖面已有載明，原告係重複請款，並提出被證一為證乙節，比對被證一與原證
      八、原證六之一‧２之結果發現，被證一加黃色註記之部分應為「隱藏式掛畫
      槽」，但最後做出來是「起居室造型展示櫃」，如果依被告主張，兩造未曾就
      追加之部分有商討協議，原告亦從未於工期內提出，則原告應依該圖施作，完
      成之工作亦應為「隱藏式掛畫槽」而非「起居室造型展示櫃」，如原告就該部
      分未曾協議，被告應不會「受領迄半年卻未曾表示意見」，堪認兩造原本之合
      意是「隱藏式掛畫槽」，後來基於某種因素，兩造討論變更設計為「起居室造
      型展示櫃」，但兩造之主觀想像卻有不同，原告認為係「追加設計工程，要加
      錢」，被告則認為「仍屬原工程，僅是部分設計變更，應不用加錢」。再參照
      原證三之三（或原證五）第四頁編號七八之「掛畫槽」數量為五組，但實際數
      量僅為四組（參照原告準備二狀之陳述），更可印證上開情事。其次，被告辯
      稱「客廳造型展示櫃」與原證三之一編號Ａ７相同，認為與屬原工程範圍相同
      乙節，參照原證三之一編號Ａ７與原證三之二編號一之記載，名稱雖均為「客
      廳造型展示櫃」，但材質卻有不同，本為貼皮，後改為大理石，價格亦由一式
      二萬五千元生為四萬二千元，原證六‧１之照片則為大理石。由於大理石材質
      與貼皮材質乃一般均可見其差異，由此可見兩造曾討論材質之變更，惟是否屬
      原工程議價範圍內，或需另行加價，彼此認知不同。再，被告辯稱「起居室茶
      水櫃」與Ａ２８項目「起居室造型櫃」應屬相同，且提出被證二說明設計圖上
      已有載列乙節，但被證二僅是被告家中之平面圖，黃色註記部分僅能看出一物
      設置於該處，卻無法看出其材質，同上，兩造就此應曾討論過材質之變更，但
      彼此對是否另行計價有不同想法。又原告主張「造型窗櫃含噴漆」追加部分，
      被告抗辯本合約有窗簾盒與窗簾盒框噴漆，原係以文字遊戲濫行主張追加云云
      。由於「窗簾盒、窗簾盒框」與「造型窗框」，在室內裝潢係不同之工程範圍
      ，故應非同一物品，同上，兩造就此部分亦應有過討論協議，但彼此對是否另
      行計價有不同想法。另被告辯稱「客餐廳起居室臥房加上下實木線板」乃一般
      慣用之施工方式，原告從未說明線板需另行計價乙節，原告就此無法舉證兩造
      有就此有合意另行計價；被告辯稱「抽油煙管改位置鑽孔和尚頭」，兩造並無
      簽認列為增加價款項目，原告就此無法舉證兩造就此有合意另行計價；被告提
      出被證三辯稱「主浴室淋浴拉門含把手五金」，於原告之設計圖已載有淋浴間
      之隔門設計，應屬原工程總價之範圍乙節，從兩造所提出之證據無法看出是否
      有材料變更或設計變更之情形，且原告就此亦無法舉證兩造就此有合意另行計
      價；被告辯稱「玄關明鏡、茶几玻璃、化妝版、吸盤」應已包含於本工程之玻
      璃工程部分，原告從未言明追加請款乙節，原告就此無法舉證兩造就此有合意
      另行計價；被告否認「貼噴砂含工」經兩造合意，並認應屬工程總價範圍內乙
      節，原告就此無法舉證兩造就此有合意另行計價；被告抗辯「廚房牆面藍珍珠
      大理石」為伊另行支付予廠商，該部分並非原告施作項目乙節，被告就此不僅
      自認該部分非本工程項目，為不知名人士施作等語，且就此無法舉證兩造就此
      有合意另行計價；被告否認兩造有合意支付「監工管理費百分之五」乙節，原
      告亦無法舉證證明之。綜上所述，由原告所提之證物，並無法證明上開項目係
      屬原議價工程範圍之外，兩造就此另有達成另行計價之意思表示合致（包括追
      加項目及單價之合意）之情事。
  ３、就兩造爭議代付代購項目部分，被告提出被證四辯稱編號一之「冷氣檢修保養
      」於看圖時已言明由原告處理，應屬於工程總價範圍內；對於編號三「起居室
      沙發換椅套加腳椅」，辯稱椅套有破換情形，兩造於勘驗時確認無誤，惟價格
      部分未經被告同意，係原告片面自定；辯稱編號十二「陽台鋁烤天花板」為本
      工程之一部分；辯稱編號十二「電話總機測試」，原告無法證明其確實有測試
      ；辯稱原證三額一編號Ｃ內已列有多項磁磚工程之款項，編號十六之「建宏磁
      磚」應屬重複請求；提出被證五與原證三之一編號Ｄ４對照，辯稱燈具本即屬
      原工程總價範圍內，編號十九之「燈具（含壁燈、嵌燈、日光燈）」本屬原工
      程範圍云云；否認編號二○之「寢具」，曾請原告代付或代購；否認編號二四
      之「公浴淋浴拉門」為原告施作；另對其他之項目（編號二、四、五、七、八
      、九、十、十一、十三、十四、十七、十八、二二、二三），均否認有與原告
      達成另行計價之合意云云。原告就被告上開所辯，並無法舉證該等項目係屬原
      議價工程範圍之外，兩造就此另有達成另行計價或被告委託原告代付代購之意
      思表示合致（包括代付代購項目及單價之合意）之情事。
  ４、就原告所舉證人為證部分，證人陳添丁不僅證詞諸多矛盾，且未參與兩造商談
      過程，不知兩造工程款如何約定，無法證明兩造間工程款如何約定及是否有合
      意另行計價或被告有委託原告代付代購約定之情事；證人王韋仁雖證稱有追加
      工程乙事，惟對於追加之具體項目及數額無法說明清楚，且其為原告公司之員
      工，證詞難免偏頗原告，尚難遽採為不利於被告之認定；證人周建銘僅證稱廚
      具部分為被告要求所做，至於兩造約定之工程款及是否有合意另行計價，其並
      無法證明之，且其證實廚具之價款為被告所付乙節，益證被告所言非虛；證人
      應莉露至多僅證明兩造曾會同去購買磁磚而已，並無法證明兩造間工程款如何
      約定及是否有合意另行計價或被告有委託原告代付代購約定之情事；證人呂秀
      菁至多僅證明被告有至伊店看窗簾而已，並無法證明兩造間工程款如何約定及
      是否有合意另行計價或被告有委託原告代付代購約定之情事；證人黃圳雄對於
      兩造議定之工程項目及金額均不清楚，對於窗簾部分之報價亦不知悉，無法證
      明兩造間工程款如何約定及是否有合意另行計價或被告有委託原告代付代購約
      定情事；證人陳希倫至多僅能證明被告有去洽談施作衛浴設備乙事，並無法證
      明兩造間工程款如何約定及是否有合意另行計價或被告有委託原告代付代購約
      定之情事；證人曾鈴卿至多僅能證明原告有帶被告去伊店購買家具，價款係由
      被告支付而已，並無法證明兩造間工程款如何約定及是否有合意另行計價或被
      告委託原告代付代購約定之情事；證人鄭秋玲至多僅能證明被告有向伊購買家
      具，價款由被告支付而已，並無法證明兩造間工程款如何約定及是否有合意另
      行計價或被告有委託原告代付代購約定之情事；證人黎錦德至多至多能證明原
      告訂作燈飾照明時，被告亦在場而已，並無法證明兩造間工程款如何約定及是
      否有合意另行計價或被告有委託原告代付代購約定之情事；證人李朝順至多僅
      能證明傭人房係後來追加的而已，並無法證明兩造間工程款如何約定及是否有
      合意另行計價或被告有委託原告代付代購約定之情事；證人潘禮雄至多僅能證
      明有去施作窗簾及後來有修改而已，並無法證明兩造間工程款如何約定及是否
      有合意另行計價或被告有委託原告代付代購約定之情事；證人郭青山至多至多
      能證明與原告間有交易施作系爭工程一部份而已，並無法證明兩造間工程款如
      何約定及是否有合意另行計價或被告有委託原告代付代購約定之情事；至於證
      人吳春美雖一再證稱兩造間有追加工程及代付代購乙事，惟參以其為原告公司
      主管且實際代表原告負責系爭裝潢工程接洽者之身分，證詞自是袒護原告，尚
      難遽採為不利於被告之認定。綜上所述，由原告舉上開證人，並無法證明兩造
      除了原議價工程範圍外，另有達成系爭追加工程另行計價或被告有委託原告代
      付代購之意思表示合致（包括各項追加工程及代付代購項目及單價之合意）之
      情事。
  ５、再者，依原告自提之「室內設計工程承攬合約書」第七條明定：「增減工程：
      本工程範圍得隨時經雙方同意後增減之，其增減部份如與本工程合約附件內所
      訂項目相同時，即比照該單價計算增減金額，如增減項目與本合約附件有所不
      同時，應由雙方議定其金額，由甲方簽認後施工，並用書面附入本合約內增減
      價款可併入原定最後兩期付款中，平均增減支付。」，倘系爭工程有所謂變更
      或追加，而須增減工程價款時，須由雙方議定其金額，並由被告簽認後，以書
      面附入合約。查原告所提出之工程追加項目或代付代購家具項目，從無任何雙
      方議定追加金額之書面，於施工過程中亦未見原告有向被告提出追加請款之要
      求，嗣被告於原告完工後給付四百三十萬元工程款予原告後，原告始提出追加
      款之請求，其事後片面主張追加，不僅與其所提上開合約約定不符，亦與常情
      有悖，尚難憑取。何況原告先後就其主張追加或代付代購項目、金額等，有諸
      多不符之處，益徵其主張兩造有合意追加或代付代購乙事，亦難採信。
  ６、綜前，由原告所提之證據並無法證明兩造除了原議價工程外，另有達成就系爭
      追加工程及代付代購裝潢家具另行計價或委託代付代購之意思表示合致之情事
      ，此外原告復無法舉他證以實其說，則原告主張被告尚有工程尾款及系爭追加
      工程及代付代購家具部分之工程款一百九十四萬五千二百九十五元未付云云，
      難信屬實。被告辯稱其已依原議價工程款付清四百三十萬元予原告，應屬可信
      。準此，原告主張依兩造之約定，再請求被告給付系爭款項，自屬無據。
三、從而，原告本於兩造裝潢合約（包含代付代購）之約定，請求被告給付一百九十
    四萬五千二百九十五元，及自起訴狀繕本送達之翌日起至清償日止，按年息百分
    之五計算之利息，為無理由，應予駁回。原告之訴既經駁回，其假執行之聲請已
    失所依附，應併予駁回。
四、本件為判決基礎之事證已臻明確，兩造其餘攻擊防禦方法及所提證據，核於判決
    結果不生影響，無一一審究論述之必要，附此敘明。
五、結論：本件原告之訴為無理由，依民事訴訟法第七十八條，判決如主文。
中　　　華　　　民　　　國　　九十一　　年　　　七　　　月　　三十一　　日
                                            民事第二庭法      官　曾部倫
右為正本係照原本作成。
如對本判決上訴，須於判決送達後廿日內向本院提出上訴狀。
中　　　華　　　民　　　國　　九十一　　年　　　七　　　月　　三十一　　日
　　　　　　　　　　　　　　　　　　　　　　　　　　　法院書記官　柯月英
